【裁判字號】    90,上,226
【裁判日期】    901031
【裁判案由】    給付貨款等
【裁判全文】
臺灣高等法院高雄分院民事判決  九十年度上字第二二六號
      上  訴  人  維勝鋼鐵股份有限公司
      法定代理人  丙○○
      被  上訴人  佳昇營造有限公司
      法定代理人  丁○○
      法定代理人  乙○○
      訴訟代理人  甲○○
右當事人間給付貨款等事件，上訴人對於中華民國九十年五月二十四日臺灣高雄地方
法院九十年度訴字第六○號第一審判決提起上訴，本院判決如左：
      主      文
上訴駁回。
第二審訴訟費用由上訴人負擔。
      事實及理由
一、本件上訴人主張：被上訴人佳昇營造有限公司（以下稱佳昇公司）於民國八十九
    年三月起至同年八月止陸續向上訴人購進型鋼材料，其中五月份之貨款共計新台
    幣（下同）二百九十八萬七千二百四十二元，佳昇公司僅給付一百十一萬八千零
    三十七元，尚積欠一百八十六萬九千二百零五元之貨款未給付，上訴人自得依契
    約關係請求佳昇公司給付上開貨款；又佳昇公司向上訴人承買之型鋼材料，係使
    用於被上訴人中華電信股份有限公司南區分公司（以下簡稱中華電信）之新建工
    程，因佳昇公司並無資力，為確保上訴人之債權，上訴人乃提供擔保，聲請原法
    院向被上訴人等發禁止命令，詎中華電信收受該禁止命令後，向原法院聲明異議
    ，爰依強制執行法第一百二十條及一般確認之訴之法旨，請求確認佳昇公司對於
    中華電信有一百八十六萬九千二百零五元之債權存在等語。並於本院聲明：(一)原
    判決廢棄。(二)佳昇公司應給付上訴人一百八十六萬九千二百零五元，及自起訴狀
    繕本送達之翌日起至清償日止，按年息百分之五計算之利息。(三)確認中華電信對
    佳昇營造有限公司負有一百八十六萬九千二百零五元之債務關係存在。(四)第一、
    二審訴訟費用由被上訴人等負擔。(五)第二項請求，上訴人願供擔保，請准宣告假
    執行。
二、被上訴人佳昇公司則以：其公司承攬中華電信台南道爺機房兼服務中心新建工程
    後，將其中之鋼骨工程再發包與訴外人魏良穎，總工程款為二千五百萬元，並已
    將全部工程款給付魏良穎。魏良穎如何採購該工程材料，佳昇公司無法過問。系
    爭貨款係魏良穎於八十九年一月間與佳昇公司簽訂工程承攬契約書後，同年三月
    間經朋友花蓮大世紀鐵工廠徐董事長之介紹，前往上訴人公司向黃經理採購工程
    所需鋼材，並由上訴人將鋼材分批送至工地，至於給付貨款之方式是上訴人開出
    請款單交予魏良穎核對無訛後，再由魏良穎請求佳昇公司簽發支票給付貨款，於
    支票上載明上訴人為受款人及禁止背書轉讓，佳昇公司乃為負監督付款責任，請
    款單將佳昇公司列為客戶係為報稅問題，蓋一般商場習慣在廠商開發票時，將定
    作人列為客戶，由承攬人持廠商開立之發票向定作人請款，承攬人再負責與廠商
    結帳，故承攬人並未再開發票與定作人，此方式為跳躍開立發票，因此佳昇公司
    與上訴人間並無任何買賣行為。又上訴人聲請就佳昇公司對於中華電信之債權為
    假扣押，已因佳昇公司依假扣押裁定之諭知提供反擔保於原法院提存所，自得免
    於假扣押執行，是上訴人聲請原法院所發之八十九年十二月七日高貴民水八十九
    執全字第三四五○號執行命令已經原法院撤銷，該假扣押執行命令既經撤銷，上
    訴人所提確認被上訴人佳昇公司對於被上訴人中華電信南區分公司之債權存在之
    訴，即失其確認利益等語。被上訴人中華電信南區分公司則以：佳昇公司承包中
    華電信之工程，於原審審理時尚未完工驗收，現已完工驗收，中華電信為本案已
    將佳昇公司應得之工程款及預估利息計二百萬元扣下等語，資為抗辯。被上訴人
    並均於本院聲明：(一)上訴駁回。(二)第二審訴訟費用由上訴人負擔。
三、按確認法律關係之訴，非原告有即受判決之法律上利益者，不得提起之，民事訴
    訟法第二百四十七條第一項前段定有明文。所謂即受確認判決之法律上利益，須
    因法律關係之存否不明確，致原告在私法上之地位有受侵害之危險，而此項危險
    得以對於被告之確認判決除去之者，始為存在。又法律關係在兩造間非不明確，
    上訴人起訴請求確認其法律關係，實無從認其有即受確認判決之法律利益（最高
    法院二十七年台上字第三一六號、三十三年上字第二五九三號判例參照）。本件
    中華電信已承認佳昇公司尚有二百萬元工程款未付，因本案上訴人請求一百八十
    六萬九千二百零五元及遲延利息，中華電信即為本案而扣下該工程款二百萬元，
    則中華電信與佳昇公司就上訴人之主張並無爭執，依上開說明，上訴人請求確認
    佳昇公司對中華電信有一百八十六萬九千二百零五元之債權存在，即屬無即受確
    認判決之法律上利益，應予駁回。
四、上訴人主張佳昇公司承攬中華電信位於台南科學園區○○○道爺機房兼服務中心
    新建工程，上訴人曾陸續將鋼材送至前開工地供該工程使用，而佳昇公司於八十
    九年六月至八月間曾簽發以上訴人為受款人，面額共計五百三十五萬三千八百八
    十五元之支票予上訴人之事實，固據上訴人提出送貨單、送驗單、出貨明細表、
    已收帳款明細表為證，且為佳昇公司所不爭執，上訴人此部分主張堪信為真實。
    惟佳昇公司否認有向上訴人購賣鋼材，辯稱：伊係將工程中之鋼骨工程、鋼承板
    、剪刀釘、基礎螺栓及預埋等工程再發包予魏良穎，總工程款為二千五百萬元，
    是魏良穎向上訴人購買鋼材，與被上訴人無關等語。是本件爭執者，在於本件貨
    物買賣契約之當事人為佳昇公司，或為魏良穎？茲審酌如下：
  (一)佳昇公司將前開新建工程中之鋼骨工程、鋼承板、剪刀釘、基礎螺栓及預埋等工
    程，以總價二千五百萬元再發包予魏良穎承作，已付清款項之事實，業據佳昇公
    司提出工程承攬合約書影本、郵局存證信函影本、支出傳票影本二十八紙為證，
    並經證人魏良穎到庭證稱：伊是做鋼構部分，以二千五百萬元包工包料之方式向
    佳昇公司承包鋼構工程，伊與佳昇公司間之工程款已結清，因鋼構工程必須用到
    型鋼，故透過一位朋友介紹到維勝鋼鐵公司與經理黃庭真及職員小愛洽談，伊當
    時已與佳昇公司簽約，伊是以個人名義去購買，有表示願意與上訴人合作佳昇公
    司之工程，伊先向上訴人下單，由上訴人製造一部份，再交由訴外人宇鉦公司加
    工後，送至工地，由伊所僱用之吊裝人員來簽收，而伊尚欠上訴人貨款一百八十
    六萬九千多元等語明確。另證人即上訴人公司經理黃庭真亦於原審證稱：「（當
    初這個鋼構買賣，係何人與你們所談？）一開始，是魏先生，他說他有跟佳昇拿
    一個案子，要跟我們買材料，．．．一開始是魏良穎來談」等語，足見訴外人魏
    良穎於向上訴人公司經理黃庭真接洽鋼構買賣之初，即表明其承攬佳昇公司之工
    程，且係因工程需要購買材料而與上訴人接洽。由此益見魏良穎確有向佳昇公司
    承攬系爭工程，而非事後為規避佳昇公司之責而為迴護佳昇公司之證詞，所證應
    可信實。
  (二)上訴人雖提出送貨單、送驗單、加工單明細表、出貨明細表、請款單等，用以證
    明佳昇公司有向上訴人購買鋼材之事實，惟查：前開送貨單、加工單明細表上雖
    有客戶「佳昇營造有限公司」之記載、送驗單上有「道爺」及送貨地點為「宇鉦
    」之記載、出貨明細表上有工程名稱為「道爺（送宇證）」之記載，惟前開單據
    皆為上訴人片面製作，均未經佳昇公司簽名或蓋章確認，是其內容僅能表示送貨
    之品名、規格、數量及送貨地點，並不能因此記載，即認佳昇公司為買受人。再
    者，證人魏良穎亦到庭證稱：因為工地是屬於佳昇公司承包，為了辨認送貨地點
    ，所以就寫佳昇，當初與黃經理（指黃庭真）並沒有很強調要寫佳昇，只是要辨
    認這是佳昇公司所承包的工地，不以伊個人或行號之名義簽收貨物是因為伊之行
    號只是工程行，有地區性關係，不能越區，且伊只有一個人，常須跑工地，所以
    委託伊僱用之吊磚人員來收貨等語，核與證人即上訴人公司經理黃庭真於原審證
    述：「貨先送加工再送到工地給吊裝人或其他在工地的人員簽收，．．是誰在工
    地，就讓他簽收，並沒有特定」等語相符，另觀之上訴人所提之送貨單附註欄上
    記載「分批送貨，由魏良穎先生負責通知指送地點、時間簽收及加工施工方式，
    加工費用另計」等語，顯見訴外人魏良穎對於系爭貨物之收受、加工方式及指定
    送貨地點，均係本於契約當事人（即買受人）而為指示。
  (三)佳昇公司對於曾簽發受款人為上訴人，面額共計五百三十五萬三千八百八十五元
    之支票七紙予上訴人之事實並不爭執，且提出支出傳票二十八紙為證。觀之前開
    支出傳票編號第二十四至二十六，記載領款人魏良穎分別於八十九年四月二十五
    日、六月二十二日、八月七日領取前開支票一紙、四紙、二紙等情，及證人魏良
    穎於原審證稱：「因為我資金沒有那麼多，帳經過我核對後沒有問題，由佳昇來
    墊付這些款項」、「（提示原證二，維勝公司是否直接跟佳昇公司請款？）沒有
    ，要經過我這邊的核對、批示，沒有問題，才由佳昇幫忙代付」、「（上訴人是
    否跟佳昇公司請款？）所有廠商都是經過我這邊規劃、核對之後，才由佳昇來付
    款，但買賣是我跟維勝之間，佳昇對買賣金額不清楚，是我提供給他的，：：，
    我跟佳昇有總價合約」等語，足見系爭貨款之支付非佳昇公司直接將支票交予上
    訴人，而係由魏良穎核對貨款帳目無誤後，始由佳昇公司將受款人為上訴人之支
    票交予魏良穎，由其交付予上訴人。又證人黃庭真證稱：「因為購買金額龐大，
    我要求跟佳昇公司直接談，後來佳昇陳董跟我們談，說以後的材料魏先生看過沒
    有問題，帳單一份給佳昇，一份給魏先生，然後帳單沒有問題，佳昇就付款」等
    語，雖佳昇公司法定代理人丁○○否認曾在工地與黃庭真談過上開型鋼之事，縱
    證人黃庭真所述為真，惟若買賣契約係於佳昇公司與上訴人間，則何以佳昇公司
    之帳單，仍須給與契約不相干之第三人即魏良穎看過？況依佳昇公司提出、魏良
    穎不爭執之工程承攬合約書第十二點補充說明，規定：「人工、材料之採購由甲
    方（佳昇公司）監督付款，若工程中施工總價超過乙方總工程款估價，乙方自行
    吸收」等語，益見佳昇公司簽發系爭受款人為上訴人之支票，並非基於其與上訴
    人間有何買賣契約，而係基於其與魏良穎間承攬工程之監督付款之約定。是難以
    佳昇公司簽發上訴人為受款人之支票支付貨款，即認定其為系爭買賣契約之當事
    人。至於在請款單將佳昇公司列為客戶，或係涉及稅捐之問題，尚難遽予認定佳
    昇公司與上訴人間有買賣關係。
  (四)上訴人雖據證人黃庭真之證詞主張買賣關係係存在於佳昇公司與上訴人之間，惟
    為佳昇公司法定代理人丁○○當場否認有與證人黃庭真洽談買賣之情節，且證人
    魏良穎亦證稱：「當初伊去找黃庭真時，黃庭真並沒有說要找被上訴人佳昇公司
    或有公司的人來談，才願買賣」、「（貨物的單價，是誰跟誰商議？）是我跟他
    們商議」等語，參以若買賣契約存在於佳昇公司與上訴人之間，則材料、帳單何
    須魏良穎核對無誤後始付款，又上訴人送貨單上焉須記載「由魏良穎先生負責通
    知指送地點、時間、簽收及加工施工方式」等情，顯見魏良穎對於系爭貨物之收
    受、指示、付款、種類，甚至於價格之決定均係本於買受人而為當事人之權利義
    務。證人黃庭真證稱：「我要求跟佳昇公司直接談，後來佳昇陳董跟我們談」等
    語，自難採信。
  (五)上訴人主張總價二千五百萬元之工程卻由魏良穎以個人名義來承包，違反經驗法
    則云云。查魏良穎雖係以個人名義承包佳昇公司二千五百萬元之工程，但雙方既
    約定由佳昇公司採取「監督付款」方式，直接由佳昇公司簽發支票給付貨款，使
    廠商繼續提供材料或勞力，避免佳昇公司所承攬之工程無法如期完工，再由佳昇
    公司將所給付之貨款由二千五百萬元之工程款中扣除。在此種約定下，魏良穎實
    不須擁有龐大資金，故由魏良穎以個人名義承包，尚難謂與經驗法則有違。
  (六)又證人黃祈寶經營之宇鉦（鎧輝）公司僅替魏良穎指送之系爭貨物加工，黃祈寶
    並無參與系爭貨物之買賣，亦未於買賣時在場，已為證人黃祈寶所是認，其雖於
    九十年九月五日本院審理時證稱：上訴人與佳昇公司間存有買賣關係，佳昇公司
    對上訴人負有給付貨款之義務云云，非為佳昇公司法定代理人丁○○當場否認與
    上訴人有買賣關係。且按黃祈寶於八十九年十二月二十日偕同魏良穎、丁○○協
    商假扣押除去問題時，表示這買賣和佳昇公司沒關係，是魏良穎和郭董（上訴人
    法定代理人丙○○）談價錢旳（見本院卷第一四０、一四一頁錄音譯文）。顯見
    證人黃祈寶上述證詞不可採。另上訴人提出佳昇公司盧啟祥主任簽收之出貨明細
    表，主張上訴人送貨至佳昇公司之工地並非由魏良穎僱用之吊裝人員簽收，而係
    佳昇公司之人員簽收云云。但查佳昇公司工地施工，除將所承攬工程中之鋼骨部
    分再發包與魏良穎，其他工程亦在工地施工，魏良穎之工人不在場，由佳昇公司
    僱用之盧啟祥簽收魏良穎購送之貨物，亦情理之常，是盧主任簽收之出貨明細表
    亦不足採為有利上訴人之認定。
  (七)綜上所述，向上訴人購買鋼材，積欠上訴人貨款者為訴外人魏良穎，而非佳昇公
    司。
五、上訴人另依民事訴訟法第四百四十六條第一項、第二百五十五條第一項第二款規
    定，主張請求之基礎事實同一者，得為訴之追加，據此追加民法第一百八十四條
    侵權行為損害賠償請求權為本案之訴訟標的云云，查買賣價金請求權與侵權行為
    損害賠償請求權，法律上之性質雖有不同，但二者訴訟上所據之事實如屬同一，
    則亦不妨准許其訴之追加，因此，上訴人追加侵權行為損害賠償請求權為本案之
    訴訟標的，於法尚非無據。惟查，基於債權係相對權，不具典型社會公開性，一
    般人無從由外部知悉其存在，故不應使加害人負漫無邊際之賠償責任，且為維護
    自由競爭之經濟秩序，不使商場競爭動輒成為侵權行為，故民法第一百八十四條
    第一項前段所稱權利並不包括債權在內，又本件並無同法條第一項後段及第二項
    之情形，是上訴人主張被上訴人佳昇公司侵害上訴人對魏良穎之債權，據此請求
    侵權行為損害賠償，即屬無據，尚難允准，併此敘明。
六、佳昇公司非購買系爭貨物之契約當事人，已如前述，則上訴人本於買賣關係，請
    求佳昇公司給付貨款一百八十六萬九千二百零五元及遲延利息，即屬無據，原審
    為上訴人敗訴判決，核無違誤，上訴意旨指摘原判決不當，求予廢棄改判，為無
    理由，應予駁回。
七、據上論結：本件上訴為無理由，依民事訴訟法第四百四十九條第一項、第七十八
    條，判決如主文。
中      華      民      國    九十      年     十       月    三十一    日
                                      臺灣高等法院高雄分院民事第二庭
~B1審判長法官  高金枝
~B2法      官  簡色嬌
~B3法      官  黃清江
右為正本係照原本作成。
如對本判決上訴，須於判決送達後二十日內向本院提出上訴狀，其未表明上訴理由者
，應於上訴後二十日內向本院提出上訴理由書（均須按他造當事人之人數附繕本）。
上訴時應提出委任律師或具有律師資格之人之委任狀，並依附註條文規定辦理。
中      華      民      國    九十      年     十一     月      五      日
~B法院書記官  吳福連
附註：
民事訴訟法第四百六十六條之一：
對於第二審判決上訴，上訴人應委任律師為訴訟代理人，但上訴人或其法定代理人具
有律師資格者，不在此限。
上訴人之配偶、三親等內之血親、二親等內之姻親，或上訴人為法人、中央或地方機
關時，其所屬專任人員具有律師資格並經法院認為適當者，亦得為第三審訴訟代理人。
第一項但書及第二項情形，應於提起上訴或委任時釋明之。
                                                                        Ｄ


司法院資訊處製作；財團法人民間司法改革基金會備份。
